最高法院刑事判決　　　　　　九十六年度台上字第二四九八號
上　訴　人　乙○○
選任辯護人　薛西全律師
　　　　　　邱國逢律師
　　　　　　劉妍孝律師
上　訴　人　甲○○
上列上訴人等因傷害致人於死案件，不服台灣高等法院高雄分院
中華民國九十六年二月二日第二審判決（九十五年度上訴字第一
一五二號；起訴案號：台灣高雄地方法院檢察署九十四年度偵字
第一四五三九號），提起上訴，本院判決如下：
    主  文
原判決關於甲○○、乙○○部分撤銷，發回台灣高等法院高雄分
院。
    理  由
本件原判決認定：上訴人甲○○、乙○○均係成年人，蔡○○（
下稱蔡童，民國九十二年二月出生，詳細姓名年籍詳卷）係賴麗
娟之婚生子。賴麗娟於九十四年四月二十八日下午某時，攜蔡童
至高雄縣田寮鄉○○村○○路一四五號乙○○住處，將蔡童託請
乙○○代為照顧，再由乙○○將蔡童託與甲○○照顧，翌（二十
九）日十一時許，甲○○偕同蔡童至乙○○住處，與乙○○共同
照顧蔡童。同日十二時許，甲○○施用第一級毒品海洛因後，明
知蔡童當時年僅二歲，尚須父母或其他實際照顧之人加以照顧、
保護，竟基於傷害之犯意，故意持乙○○所有，具危險性、可能
致幼童死亡之電擊棒一支，電擊蔡童腳底而凌虐傷害蔡童；而乙
○○受賴麗娟之託照顧蔡童，依法有防止危險結果發生之義務，
於目擊甲○○持電擊棒電擊蔡童時，竟基於甲○○傷害蔡童亦不
違反其本意之犯意，未積極加以防止。甲○○基於傷害之犯意，
以電擊棒電擊蔡童後，上訴人等主觀上雖均未預見以電擊棒電擊
蔡童，將肇致死亡之結果，而未立即對電擊後之蔡童進行急救，
然二人在客觀上均能預見蔡童因遭受電擊而大聲哭鬧，復因哭鬧
後大量流失水分，造成體內電解質失衡並導致昏迷、嗜睡，且陷
於脫水、休克而有導致死亡之危險。復明知蔡童因遭受電擊後身
體已出現不適，竟任由年僅二歲、正處於昏迷狀態中之蔡童獨處
在乙○○住處屋內，上訴人等則逕在乙○○住處外空地聊天、放
鴿子，未及時將蔡童送醫救治。嗣賴麗娟於同日十六時許，前往
乙○○住處欲接回蔡童，發現蔡童昏迷不醒、皮膚出現青紫色，
遂央求乙○○駕駛其友人洪聖峰所有之車號ＺＪ－六八一六號自
小客車，搭載賴麗娟、甲○○將蔡童送醫救治，然駛至高雄縣燕
巢鄉○○村○○路一號「義大醫院」前時，蔡童已無呼吸、心跳
，並出現流鼻血之死亡現象，乃未將蔡童送醫。嗣因警方偵辦乙
○○涉嫌違反毒品危害防制條例案件，於實施通訊監察過程，查
覺通訊內容有異，乃分別將甲○○、乙○○拘提到案並查獲等情
。因而維持第一審變更檢察官起訴法條，各論處上訴人等成年人
傷害兒童之身體，因而致兒童於死罪刑之判決（甲○○為累犯）
，駁回檢察官及上訴人等在第二審之上訴。固非無見。
惟查：(一)科刑之判決書，對於犯罪事實必須詳加認定，而後於理
由內敘明其認定犯罪事實所憑之證據，及其認定之理由，方足以
資論罪科刑。又刑法第十七條之加重結果犯，係指行為人就其故
意實行之基本犯罪行為，於一般客觀情況下，可能預見將發生一
定之結果，但行為人因過失而主觀上未預見該結果之發生，乃就
行為人主觀上意欲實行之基本犯罪行為，及客觀上可能預見其結
果之發生，二者間因有相當因果關係存在，予以加重其刑之法律
評價。原判決認定上訴人等有傷害致兒童於死之犯行，固於事實
欄記載上訴人等主觀上均未預見以電擊棒電擊蔡童，將肇致蔡童
死亡之結果，而未立即對遭電擊後之蔡童進行急救，且蔡童因遭
受電擊而大聲哭鬧，再因哭鬧後大量流失水分，造成體內電解質
失衡並導致昏迷、嗜睡，陷於脫水、休克而有導致死亡之危險，
為上訴人等客觀上所能預見，至上訴人等於賴麗娟將蔡童送往「
義大醫院」前，蔡童已無呼吸、心跳，出現流鼻血之死亡現象等
情；並於理由貳、一(五)(六)依憑乙○○及賴麗娟分別於警詢及偵查
中之供證、鑑定人劉景勳在第一審之證詞，及法務部法醫研究所
九十四年七月二十日法醫證字第０九四０００三０四七號、九十
四年九月十三日法醫理字第０九四０００三０四八號函示內容，
說明蔡童之死亡與甲○○持電擊棒電擊之行為，具有相當因果關
係云云。似認上訴人等於甲○○持電擊棒電擊蔡童當時，主觀上
雖無造成蔡童死亡之意圖，然客觀上仍能預見蔡童將因遭電擊造
成大聲哭鬧，復因哭鬧後大量流失水分，造成體內電解質失衡並
導致昏迷、嗜睡，且陷於脫水、休克而死亡，故對蔡童死亡之加
重結果負責任。然原判決僅在理由貳、一(七)說明以電擊棒電擊成
年人，已難免有發生死亡結果之可能，更何況係對二歲之幼童為
之，乃一般人於客觀上所得認識，當為上訴人等客觀上所預見等
語。對於蔡童受電擊後，將因哭鬧造成大量水分流失導致昏迷、
嗜睡、脫水、休克死亡，客觀上如何為上訴人等在甲○○電擊蔡
童時所能預見一節，則未為任何說明，逕認上訴人等有傷害致兒
童於死之犯行，自有理由不備之違法。(二)科刑判決如認定事實與
其所採用之證據，及認定之理由不相適合，即屬理由矛盾，其判
決當然違背法令。原判決認定乙○○受賴麗娟託請代為照顧蔡童
，依法有防止危險結果發生之義務，嗣於甲○○以電擊方式傷害
蔡童之際，竟在旁觀看，未積極加以防止，復任由處於昏迷狀態
之蔡童獨處屋內，未及時將蔡童送醫，終致蔡童死亡，而有傷害
致兒童於死之犯行，雖於理由貳、一(一)依憑賴麗娟、甲○○分別
於警詢、偵查中之證述，敘明賴麗娟於九十四年四月二十八日係
將蔡童委託乙○○照顧，乙○○再擅將蔡童委託甲○○照顧云云
。然乙○○於警詢中供稱「因賴麗娟將蔡童棄置在我家，因我不
願意幫她看管蔡童，她就叫我請甲○○將蔡童帶走，案發當天是
甲○○將蔡童帶至我家，才會發生這件案件」（警卷第三四頁）
，並於第一審供稱「九十四年四月二十八日下午，賴麗娟帶蔡童
到我家，託我照顧，我跟賴麗娟說我沒有空，賴麗娟叫我跟甲○
○說請他代為照顧蔡童，我就叫甲○○來把蔡童帶回去，隔天上
午十一時，甲○○又把蔡童帶來我家玩」等語（第一審卷第六四
、六五頁），似均辯稱賴麗娟請伊通知甲○○代為照顧蔡童。甲
○○亦於警詢中供稱「蔡童在乙○○家中玩，約到中午十二時許
，我看他想睡覺的樣子，我就帶他到乙○○的房間睡覺。然後我
就拿乙○○家中的電擊棒，朝蔡童的腳部電擊他。蔡童被我電擊
之後，先是身體跳了一下，然後接著哭鬧，之後又睡著了，我便
與乙○○去放鴿子，將蔡童繼續留在家裡睡覺。約下午二點許，
我因有事要先離開，於是叫乙○○打電話叫蔡童之母親賴麗娟來
把蔡童帶走」（偵查卷第八三頁）；復於偵查中供稱「前一天晚
上賴麗娟在乙○○家中將小孩交給我，要我帶回家照顧，我隔天
才帶回乙○○家」（同上卷第一０三頁）；再於第一審供稱「我
們沒有關係，我和他媽媽是朋友，她請我帶他」、「（若他媽媽
請你帶小孩，為何你們會在乙○○家裡）小孩是我從南勢湖二十
七號住處帶過去的」、「（九十四年四月二十八日那天你為何會
把蔡童帶回你家）我去乙○○家帶的」、「（那天誰叫你照顧蔡
童）乙○○打電話給我，說賴麗娟叫我照顧一下小孩」、「（賴
麗娟有自己打電話給你嗎）她不知道我的手機」云云（偵聲字第
五０一號卷第八頁；重訴字第一一號卷第一三一、一三二頁），
與乙○○上揭賴麗娟委託甲○○照顧蔡童之辯解，似無二致。原
判決理由貳、一(一)採納上揭甲○○在偵查及第一審有關受賴麗娟
託請而照顧蔡童之證詞，又謂足見賴麗娟係將蔡童委託乙○○照
顧等語，復置甲○○上揭有利乙○○之證詞於未論，逕以乙○○
已受賴麗娟委託照顧蔡童，進而為不利乙○○之認定，非無證據
上理由矛盾與理由不備之違誤。以上或為上訴意旨所指摘，或屬
本院得依職權調查之事項，應認原判決關於上訴人等部分，有撤
銷發回更審之原因。
據上論結，應依刑事訴訟法第三百九十七條、第四百零一條，判
決如主文。
中　　華　　民　　國　九十六　年　　五　　月　　四　　日
                      最高法院刑事第九庭
                          審判長法官  洪　清　江
                                法官  石　木　欽
                                法官  李　伯　道
                                法官  林　勤　純
                                法官  陳　晴　教
      本件正本證明與原本無異
                                      書  記  官
中　　華　　民　　國　九十六　年　　五　　月　 十五 　日
                                                    Ａ
